【裁判字號】    97,上,77
【裁判日期】    970715
【裁判案由】    所有權移轉登記等
【裁判全文】
臺灣高等法院臺南分院民事判決  97年度上字第77號
上  訴  人  丁○○
            甲○○
上 列 二人
訴訟代理人  蔡弘琳  律師
            蘇正信  律師
            蔡進欽  律師
被 上 訴人  乙○○  住台南市○區○○路三段25號3樓
            丙○○  住同上
上 列 二人
訴訟代理人  金輔政  律師
上列當事人間請求所有權移轉登記事件，上訴人對於中華民國97
年3月5日臺灣臺南地方法院第一審判決（96年度訴字第901號）
提起上訴，本院於97年7月1日言詞辯論終結，判決如下：
    主  文
上訴駁回。
第二審訴訟費用由上訴人連帶負擔。
    事  實  及  理  由
一、被上訴人主張：
  (一)起訴時主張：
  1.上訴人二人為彭生平之繼承人，被繼承人彭生平所有之坐落
    台南市○區○○段896號土地（下稱系爭土地）已因遺產分
    割而登記在上訴人二人名下，每人應有部分二分之一。被上
    訴人二人則為已故彭生火之繼承人。
  2.系爭土地與相鄰同段896-1、902、903地號土地為彭生火、
    彭生平兄弟二人持分各二分之一，但係以彭生平單獨所有名
    義登記，嗣896-1地號土地經台南市政府徵收，902、903地
    號二筆土地亦為彭生平歸還辦理移轉登記完畢，至於系爭土
    地兄弟雙方協議由彭生平登記過戶持分二分之一，再由彭生
    火給付彭生平新台幣（下同）300萬元作為補償，但因彭生
    平早於民國（下同）65年間因負債而有250萬元之債務，且
    系爭土地即為道路用地，彭生火認為政府徵收，其債權可從
    補償費取得，移轉並無實益，致雙方在82年9月18日所立協
    議書（以下簡稱系爭協議書）遲未依法請求履行登記。
  3.系爭協議書雖第3條稱：「有關立人段896地號雙方同意由彭
    生平登記過戶持分二分之一給彭生火，再由彭生火給付彭生
    平新台幣300萬元整作為補償…」，但由協議書第1條已確認
    雙方原即各有二分之一之權利，及第4條稱本協議事項於土
    地登記過戶完畢，並由彭生火給付彭生平300萬元後，上述
    各筆土地日後權利之處理概屬彭生火權責，與彭生平無涉等
    語觀之，系爭土地的二分之一原本屬於彭生火所有，僅是借
    名登記在彭生平名下，被上訴人於本件訴訟中向上訴人為終
    止借名登記契約之意思表示，上訴人應無條件將系爭土地二
    分之一移轉登記予被上訴人；系爭土地另二分之一，在上訴
    人將土地移轉被上訴人後，被上訴人雖應給付300萬元予上
    訴人，惟被上訴人之父彭生火於65年間為上訴人之父彭生平
    清償約200餘萬元之債務，所以系爭土地上有以被繼承人彭
    生平為債務人、彭生火為權利人，所設定之抵押權250萬元
    ，再加上81年7月31日彭生火匯款250萬元予彭生平，並依其
    指示存入丁○○台南市第六信用合作社新南分社之帳戶中，
    已逾前開300萬元，故被上訴人並未負欠上訴人債務云云。
  (二)於本院補稱：
  1.依據原審卷附兩造75年2月4日所立切結書說明系爭土地全部
    為彭生火所有，有切結書影本可證，上訴人所謂300萬元是
    補償902地號、903地號土地之差額云云，純屬空言為無稽之
    主張。且另未載日期之協議書與本件系爭協議書，僅有在第
    3條多加：「…登記過戶持分二分之一…」之持分二分之一
    字樣，該未載日期之協議書彭生火未同意而未簽名，再加上
    「持分二分之一」之後，彭生火始簽名，成立本件系爭協議
    書，應是彭生火認為300萬元只是補償二分之一之所有權，
    而非全部土地，亦即在強調原即有二分之一權利，而300萬
    元是另外二分之一之部分，絕非全部產權之對價權，此為本
    意所在，足見非未補償其他數筆土地之差額。
  2.依系爭協議書第3條文字敘明：「立人段896地號同意過戶二
    分之一」，與第1條：「雙方持分各半」、第4條：「各筆土
    地日後權利之處理概屬彭生火權責」，前後一貫，顯然和數
    年前早已過戶完畢之902地號、903地號土地無任何關連。
  (三)並聲明：
  1.駁回上訴。
  2.第二審訴訟費用由上訴人負擔。
二、上訴人則提出如下之抗辯：
  (一)依原審卷附系爭協議書內容所示：
  1.第1條開宗明義，先闡明系爭土地及坐落同段第896-1地號、
    同段第902地號及同段第903地號等4筆土地，雖形式上均以
    彭生平為所有權人，惟實質上係由其與被上訴人之父彭生火
    二人共同持有，雙方應有部分各二分之一。
  2.繼再就該4筆土地處理方式，分別約定在第2、3條以下，其
    中第2條載明立人段896-1地號土地已經台南市政府徵收；另
    立人段第902、903地號2筆土地亦已先由彭生平辦理所有權
    移轉登記完畢。
  3.第3條則載明立人段第896地號土地彭生平同意移轉應有部分
    二分之一予彭生火，並由彭生火支付彭生平300萬元作為補
    償；至第4條則載明，彭生平允諾在彭生火支付款項完畢後
    ，彭生火有權處分土地，彭生平不得干涉。
  4.基上所述，彭生平、彭生火二人就共有土地相關權益歸屬記
    載甚明，並無如被上訴人所稱彭生平同時允諾連同將其應有
    二分之一權利一併移轉予彭生火之文句，被上訴人竟刻意曲
    解文義，妄謂此系爭協議書已約明彭生平同意將全部土地移
    轉登記予彭生火取得，自非可取。
  (二)又系爭協議書係於82年9月18日簽訂，而彭生火亦同意支付
    彭生平300萬元。衡情彭生火苟有意以其先於81年7月31日所
    匯250萬元款項中抵扣，自應具體載明，乃未為之，已與常
    理不符；至被上訴人所述，彭生火有以上述匯款250萬元及
    抵押債權250萬元全數用以抵償補償費300萬元云云，更屬無
    稽，上述金額已高達500萬元，與系爭協議書所述300萬元數
    額不符，且何以抵押權迄今尚未辦理塗銷登記，至此堪認彭
    生火匯款250萬元之原因，與本件履行系爭協議書約定內容
    毫無關係，被上訴人之訴顯無理由。
  (三)又按交付金錢原因很多，或因買賣、或因借貸、或因贈與、
    或因清償等等，其原因不一而足，是彭生火固曾於81年7月
    31日匯款250萬元予丁○○，原因為何，是否基於借貸原因
    所為，或其他原因，未見被上訴人舉證證明，自屬無據，依
    法上訴人不負返還之責。另關於抵押借款250萬元部分，不
    僅被上訴人未提出債權證明文件，且依卷附土地登記謄本所
    載，該抵押權係於65年間設定，苟該抵押債權確屬存在，何
    以彭生火仍於上述81年7月31日依彭生平指示匯款予丁○○
    ，及於82年9月18日簽訂系爭協議書時，仍願支付彭生平300
    萬元，均未就該抵押債權具體表示抵銷，顯見該抵押債權是
    否存續，或其他原因，尚非無疑。
  (四)於本院補稱：
  1.對照原審卷附被上訴人97年2月5日民事準備書狀未載日期之
    協議書與82年9月18日簽訂之系爭協議書，二份內容除第3條
    外，其餘內容完全相同，而第3條原記載「有關立人段896地
    號雙方同意由彭生平登記過戶給彭生火」，增列『持分二分
    之一』等字，改為「有關立人段896地號雙方同意由彭生平
    登記過戶『持分二分之一』給彭生火」等語。基此，苟如被
    上訴人所稱訴外人彭生平有意將系爭土地，連同訴外人彭生
    平本人應有部分二分之一，全部移轉登記予訴外人彭生火單
    獨取得，而該未載日期之協議書既已由彭生平簽名，僅剩彭
    生火簽署後即刻完成，依理自毋庸再重新更改謄寫，乃竟為
    之，足認彼等認知程度，僅限於移轉應有部分二分之一，惟
    因該未載日期之協議書內容不明，日後恐再生爭議，乃重新
    製作協議，並加註『持分二分之一』文字後簽署，較符當事
    人真意。
  2.再依系爭協議書第3條記載：「有關立人段896地號雙方同意
    由彭生平登記過戶持分二分之一給彭生火，再由彭生火給付
    彭生平300萬元整作為補償…」等語觀之。訴外人彭生火苟
    有以300萬元購買訴外人彭生平應有部分二分之一之意，自
    應具體、明白表明該300萬元係「買賣價金」，乃未為之，
    反以「補償」之名為之，足徵被上訴人指稱此300萬元係訴
    外人彭生火向訴外人彭生平購買系爭土地應有部分二分之一
    之對價，尚非無疑；再觀諸訴外人彭生平、彭生火二人共有
    4筆土地，至82年9月18日簽訂系爭協議書時，除系爭土地及
    台南市政府徵收部分外，其餘2筆土地均已由訴外人彭生火
    （或其子彭俊銘）取得全部所有權，是訴外人彭生平、彭生
    火二人間之土地爭議，即僅餘系爭第896地號土地待決，依
    理亦毋需再於系爭協議書內重申其餘3筆土地處理過程，乃
    刻意為之，顯然有其必要。揆其目的，應係考量訴外人彭生
    火權利範圍既僅止於應有部分二分之一，乃訴外人彭生平竟
    將第902地號、第903地號二筆土地全部所有權均移轉登記予
    彭生火單獨取得，而未取得任何補償，是訴外人彭生火願另
    給付300萬元，即有可能係為補償土地差額。
  3.參諸前述1.之說明，該系爭協議書意旨既認訴外人彭生平應
    移轉應有部分二分之一，是此段文字，應係重新謄寫後，未
    加注意所致；況依該文意觀之，目的純係為限制彭生火處分
    土地之條件，究難以此推論訴外人彭生平已同意將其應有部
    分二分之一亦移轉予訴外人彭生火。
  4.據台南市台南地政事務所97年5月21日台南地所地字第09700
    04542號函覆之立人段第902地號、第903地號等2筆土地82年
    間之公告地價、公告市值核算結果，其中第902地號土地，
    如依公告市值計算，該土地計值110萬5000元（85,000×13
    ＝1,105,000）；如依公告地價計算，亦計值16萬2500元（
    12,500×13＝162,500）；另第903地號土地，如依公告市值
    計算，該土地計值2,822萬元（85,000×332＝28,220,000）
    ；如依公告地價計算，亦計值415萬元（12,500×332＝4,15
    0,000），參諸上揭說明，彭生火既取得土地所有權全部，
    而依系爭協議書內容所示，彭生火僅擁有土地應有部分二分
    之一之權利，乃竟取得全部土地，應認彭生火至少受有215
    萬元至1,460餘萬元不等之利益，此外亦無其他證據證明彭
    生火取得上開利益曾對彭生平提出任何補償，依此推論，系
    爭協議書所載彭生火願補償彭生平300萬元，應係為補償彭
    生平取得上述二筆土地權利對價。
  5.至被上訴人固辯稱，彭生平生前即65年間曾積欠彭生火250
    萬元，彭生平爰提供其所有系爭土地、同段第896之1地號、
    同段第902地號及同段第903地號等4筆土地，為彭生火設定
    抵押權250萬元用以擔保，暫勿論是否實在，縱認屬實；參
    諸台南市政府97年5月13日南市地權字第09700456140號函覆
    之立人段第896之1地號土地徵收補償清冊、提存書等資料，
    該抵押債權亦經台南市政府辦理提存在案，應認彭生平已清
    償完畢。
  (五)並聲明：
  1.原判決命上訴人應將其所有系爭土地所有權全部，移轉登記
    予被上訴人每人超過應有部分各四分之一部分廢棄。
  2.上開廢棄部分被上訴人在第一審之訴駁回。
  3.第一、二審訴訟費用由被上訴人負擔。
  （原審命上訴人應將其所有系爭土地所有權全部，移轉登記予
    被上訴人每人應有部分各二分之一，上訴人就被上訴人每人
    超過應有部分各四分之一部分提起上訴，即僅就原審判決其
    敗訴部分系爭土地其中應有部分二分之一提起上訴，其餘部
    分上訴人未據提起上訴而告確定，即非本院審理範圍。）
三、兩造不爭執之事項：被上訴人等為彭生火之全體繼承人、上
    訴人等為彭生平之繼承人，系爭土地已分割遺產登記為上訴
    人二人共有，每人應有部分二分之一，及兩造之被繼承人彭
    生火、彭生平於82年9月18日立有系爭協議書。
四、本院得心證之理由：
    被上訴人主張其為彭生火之全體繼承人、上訴人為彭生平之
    繼承人，系爭土地已分割遺產登記為上訴人二人共有，每人
    應有部分二分之一，及兩造之被繼承人彭生火、彭生平於82
    年9月18日立有系爭協議書，已為兩造所不爭執。被上訴人
    主張系爭土地的二分之一原本屬於彭生火所有，僅是借名登
    記在彭生平名下，被上訴人於本件訴訟中向上訴人為終止借
    名登記契約之意思表示，上訴人應無條件將系爭土地二分之
    一移轉登記予被上訴人；又訴外人彭生火以300萬元購買訴
    外人彭生平系爭土地應有部分另二分之一。上訴人則抗辯訴
    外人彭生火於系爭土地權利範圍既僅止於應有部分二分之一
    ，且彭生火願另給付300萬元係為補償第902地號、第903地
    號土地差額，並非彭生平應將系爭土地應有部分二分之一移
    轉予訴外人彭生火等語，並以前開情詞置辯。是以本件兩造
    爭執之事項為被上訴人等請求上訴人等應移轉系爭土地所有
    權全部，是否有理由？本院審酌如下：
  (一)按借名登記，係借名人將其財產在名義上移轉於出名人，但
    有關財產之管理、使用、處分悉仍由借名人為之，性質上屬
    勞務契約，與委任契約類同，為民法上之無名契約之一種，
    應類推適用委任關係之相關規定，與信託契約係信託人為自
    己或第三人之利益，以一定財產為信託財產，移轉與受託人
    管理或處分，以達成一定之經濟上或社會上目的之行為有間
    （最高法院91年度台上字第1871號判決意旨參照）。又當事
    人主張有利於己之事實者，就其事實有舉證之責任，民事訴
    訟法第277條前段定有明文。且土地登記名義人即為土地之
    所有權人，乃社會通念之常態事實，而登記名義人非土地之
    實際所有權人，則為變態事實。是以，被上訴人主張兩造間
    就系爭土地有借名登記關係存在之事實，被上訴人自應就該
    借名登記之變態事實，負舉證責任；若其先不能舉證，則上
    訴人就其抗辯事實即令不能舉證，或其所舉證據尚有疵累，
    亦應駁回被上訴人之請求（最高法院87年度台上字第562號
    、96年度台上字第2329號判決意旨參照）。
  (二)經查，兩造之被繼承人彭生火、彭生平於系爭協議書第1條
    約定：「台南市○○段第896、896-1、902、903地號原先取
    得權利時，係彭生平、彭生火二人權利持分各半，而彭生火
    之一半持分權利，當時係以彭生平名義向地政事務所信託登
    記為彭生平所有。」此有該系爭協議書附原審卷足憑（見原
    審卷第125頁）。是系爭土地形式上均以彭生平為所有權人
    ，惟實質上係由其與被上訴人之父彭生火二人共同持有，雙
    方應有部分各二分之一，即彭生火就系爭土地應有部分二分
    之一，借名登記在彭生平名下應可認定。故彭生火將所有系
    爭土地應有部分二分之一，登記上訴人之父彭生平為所有權
    人，並無使彭生平取得實質所有權之意思，兩人間成立借名
    登記契約。依上開說明，該契約之性質與委任契約類同，得
    類推適用委任契約之規定。是以被上訴人於原審當庭向彭生
    平之繼承人即上訴人丁○○、甲○○，就系爭土地為終止借
    名登記契約之意思表示（見原審96年10月9日言詞辯論筆錄
    ，原審卷第61頁），並於契約終止後，請求上訴人將系爭土
    地二分之一所有權移轉登記與被上訴人，自屬可取。
  (三)再查，系爭土地應有部分另二分之一，即原屬被繼承人彭生
    平所有者，依系爭協議書第3條約定：「有關立人段第896地
    號雙方同意由彭生平登記過戶持分二分之一給彭生火，再由
    彭生火給付彭生平300萬元整作為補償…。」此有兩造均不
    爭執之系爭協議書附原審卷可參（見原審卷第125頁）。按
    因契約互負債務者，於他方當事人未為對待給付前，得拒絕
    自己之給付，但自己有先為給付之義務者，不在此限，民法
    第264條第1項規定甚明。系爭協議書第3條之文義可明確看
    出，彭生平有先將系爭土地應有部分二分之一過戶予彭生火
    之義務，「再由」彭生火給付彭生平300萬元，故上訴人有
    先為給付之義務，上訴人不得以被上訴人300萬元補償金尚
    未給付為由拒絕移轉系爭土地。
  (四)雖上訴人辯稱，系爭協議書之文義解釋，協議書第3條移轉
    的二分之一應有部分，應該是彭生火借名登記在彭生平名下
    的應有部分二分之一，被上訴人應補償上訴人300萬元後才
    能將該部分移轉被上訴人所有，另原屬彭生平所有的應有部
    分二分之一，當然由上訴人保有等語，惟查：
  1.系爭協議書第1條已載明，系爭土地是彭生火、彭生平權利
    「持分各半」，只是彭生火的應有部分登記在彭生平名下，
    衡諸常情，彭生火在取回原本即屬於自已所有之應有部分時
    ，無再補償彭生平之必要，故系爭協議書第3條所稱移轉二
    分之一並補償300萬元部分，應非指借名登記在彭生平名下
    的應有部分二分之一，而是指原本屬於彭生平的應有部分二
    分之一，此時才有移轉所有權及補償之必要。
  2.此亦可由系爭協議書第4條所載：「本協議事項於土地登記
    過戶完畢，並由彭生火給付彭生平300萬元後，該上述各筆
    土地日後權利之處理概屬彭生火權責，與彭生平無涉。」等
    語觀之，彭生火只要付出300萬元，系爭896地號土地就全部
    歸其所有，此乃因系爭土地原本即有應有部分二分之一屬於
    彭生火所有，再加上彭生火補償彭生平300萬元取得另應有
    部分二分之一，該筆土地才能由彭生火全權處理；如依上訴
    人之解釋，彭生火付300萬元取回其借名登記在彭生平名下
    之二分之一應有部分，此時彭生平仍是系爭土地的共有人之
    一，該筆土地日後權利處理，何能與彭生火無涉？且與協議
    中稱該筆土地日後權利處理概屬彭生火權責，與彭生平無涉
    等語相互矛盾，並無足採。至協議書就取得彭生平另應有部
    分二分之一，彭生火應另給付彭生平300萬元為載明為買賣
    價金，而記載為補償，乃彭生火與彭生平非從事法律事務之
    人，自難期其為正確之法律用語，尚難以此否定彭生火另給
    付彭生平300萬元係為取得彭生平原應有部分二分之一。
五、綜上所述，被上訴人主張兩造間就系爭土地的應有部分二分
    之一成立借名登記契約關係，其已終止該契約，另應有部分
    二分之一依兩造之被繼承人所訂系爭協議書，上訴人有先為
    給付之義務，上訴人不得以被上訴人未付補償金300萬元加
    以抗辯，故被上訴人是否已給付該300萬元之補償金，在本
    件訴訟即非所問。從而，被上訴人請求上訴人將系爭土地之
    所有權移轉登記予被上訴人，每人應有部分各二分之一為有
    理由，應予准許。上訴人請求將原判決命上訴人應將其所有
    系爭土地所有權全部，移轉登記予被上訴人每人超過應有部
    分各四分之一部分廢棄，為無理由，應予駁回。原審所為上
    訴人敗訴之判決，核無不合，上訴人指摘原判決不當，求予
    廢棄改判，為無理由，應予駁回。
六、本件判決結果已明，兩造其餘之攻擊或防禦方法，經本院斟
    酌後，認為均與判決之結果不生影響，自無逐一詳予論駁之
    必要，併此敘明。
七、據上論結，本件上訴為無理由，依民事訴訟法第449條第1項
    、第78條、第85條第2項，判決如主文。
中    華    民    國    97    年    7     月    15    日
                  民事第四庭    審判長法  官  王惠一
                                      法  官  王浦傑
                                      法  官  蘇重信
上為正本係照原本作成。
如對本判決上訴，須於判決送達後20日內向本院提出上訴狀，未
表明上訴理由者，應於上訴後20日內，向本院提出理由書（須附
得上訴繕本）。依法須繳納裁判費並應委任律師為訴訟代理人，
始。
中    華    民    國    97    年    7     月    15    日
                                      書記官  黃文生
【附記】
民事訴訟法第466條之1：
(1)對於第二審判決上訴，上訴人應委任律師為訴訟代理人。但上
  訴人或其法定代理人具有律師資格者，不在此限。
(2)上訴人之配偶、三親等內之血親、二親等內之姻親，或上訴人
  為法人、中央或地方機關時，其所屬專任人員具有律師資格並
  經法院認為適當者，亦得為第三審訴訟代理人。
民事訴訟法第466條之2：
  上訴人無資力委任訴訟代理人者，得依訴訟救助之規定，聲請
  第三審法院為之選任律師為其訴訟代理人。


司法院資訊處製作；財團法人民間司法改革基金會備份。
